行  政  法  院  判  決                            八十七年度判字第七七七號
    再 審原 告  甲○○
    再 審被 告  經濟部中央標準局
右當事人間因新型專利異議事件，再審原告對本院中華民國八十六年十月二十三日八
十六年度判字第二五七二號判決，提起再審之訴。本院判決如左︰
    主  文
再審之訴駁回。
    事  實
緣本件關係人鄭萬榮於民國八十四年七月二十五日以其「組合式火葬用棺材結構改良
」－係由上蓋、前蓋、後蓋、左蓋、右蓋、下蓋及內襯底組合組成，使用再生紙為材
料，利用蜂巢狀夾層構造強化材料結構，可節省存放空間、自然資源及人力成本等情
，向再審被告申請新型專利，經編為第00000000號審查，准予專利。公告期
間，再審原告以本案之蜂巢狀夾層構造及結合技術於申請前已經揭露，有違專利法第
九十七條、第九十八條第一項第一款、第二款及第二項規定為由，檢附其申請在先之
第00000000號「瓦楞紙板之改良構造」新型專利案（下稱引證一）說明書、
再審被告台專（研）○九○○九字第一三二二二八號專利審定書（下稱引證二）、
試驗報告書（下稱引證三）及第00000000號「瓦楞紙棺」新型專利案（下稱
引證四）公告等影本，對之提起異議。案經再審被告審查，為本案異議不成立之審定
，發給八十五年七月二十七日台專（判）○五○一七字第一二八三六七號專利異議
審定書。再審原告不服循敘提起行政訴訟，經本院八十六年度判字第二五七二號判決
駁回後，再審原告對之提起再審之訴，茲摘敘兩造再審訴辯意旨於次：
再審原告再審意旨略謂：一、對於鈞院據以駁回本案之理由所述，再審原告實難以接
受，覺得我國的專利審查機關根本是在閉門造車，完全不理會與系爭專利案相關之產
業真正實施現況，致而所審定與實際完全無法配合，存在有甚大之出入，茲概略記述
理由如下：（一）、再審被告審查中既然已提及系爭專利案將『蜂巢狀結構』等文字
列入特徵中，乃屬合理明確，可是卻又說明系爭專利案在實施時必須向再審原告或其
他廠商購買『蜂巢狀結構之紙塊』，換句話說，再審被告業已瞭解系爭專利案實施時
將會受制於『蜂巢狀結構之紙塊』專利，如果再審原告不提供『蜂巢狀結構之紙塊』
予關係人時，關係人勢將無法製作出系爭專利案來，事實非常的明顯，今天再審原告
既已提出異議程序，即代表不可能妥協提供蜂巢狀結構之紙塊素材予關係人，如此不
能實施的創作再審被告竟再核准關係人予專利又有何意義呢？徒然增加社會的衝突，
造成社會成本的浪費而已。（二）、再審被告認定系爭專利案係為一新穎的創作，基
本上係指利用蜂巢夾層結構之前蓋、後蓋、左蓋、右蓋及下蓋、上蓋等必要構件組合
而成的整體結構，係為前所未有之結構，換句話說，依據其所記述理由，似乎只有具
有蜂巢夾層結構之棺木才是系爭專利案之專利特徵所在，其實對應證據上之顯示也正
是如此，請參閱引證資料所示即可得知，其係為再審被告最近所核准公告之第000
00000號『火葬用紙棺結構改良』專利案，如申請專利範圍所示，其與系爭專利
案就主要構成而言，並無太大的差異性，嚴格說來可以看到最大的不同是，一者係為
蜂巢夾層結面，另一者未特別限制板材，所以，由此不難看出再審被告之核准系爭專
利案明明係將蜂巢夾層結構的部份看作是其重點特徵，惟其卻仍一直避重就輕地含糊
其詞，無非係在確保蜂巢夾層結構部份的存在，惟此舉與法顯然有違，主要是蜂巢狀
夾層結構的板材並非為其所首創，針對此尚祈鈞院能予詳查。（三）、其實不管異議
引證案二與系爭專利案兩者間組合的細部結構係如何的具有差異性，可以看出的是兩
者最終所成型的空間態都是要組合成一盒狀，此一組合技術嚴格說來並無任何新穎特
殊之處，即皮是小孩子亦能輕意地達成，因為其只不過是一種美勞與積木之延伸技術
而已，因而再審被告、訴願、再訴都決定及鈞院之指兩者結構及達成之功效不同，實
值得斟酌。吾人應可以確認的是，審查單位認定以上二案具有差異的地方，很明顯地
皆係屬於習用技藝之範疇，依理應不得據以作為是結構上異同之比對重點才是，此外
，對於功效上之認定，再原告亦不能苟同，因為審查單位均指稱本系爭專利案內襯底
下層防滲層可防止屍水外透，上層吸水層可將屍水吸附以免屍水四處流溢，係為功效
上的增進，其實嚴格說來都不是『組合式火葬用棺材』本身結構所生之功效，而乃是
屬於另外在內部附加防滲層與吸水層所產生的附加效果，係屬可預期的部份，是以就
『組合式火葬用棺材』而言，系爭專案案與引證案二空間型態的功效相較並無特別增
進之處，因而針對審查單位認事之不清，鈞院應有再予詳查之必要。二、綜上所陳，
本系爭專利案原處分、原決定、再訴願決定及鈞院原判決之認事用法，均顯有違誤，
請判決均予廢棄撤銷等語。
再審被告答辯意旨略謂︰本件再審之訴理由強調：本案和再審之訴理由之第0000
0000號「火葬用紙棺結構改良」專利案比較，可襠本案專利之重點在「蜂巢夾層
結構」，而該結構並非本案申請人所首創；本案實施時將會受制於「蜂巢狀結構之紙
塊」之專利，而再審原告不可妥協而提「蜂巢狀結構之紙塊」予關係人，本案無法實
施；本案「組合式火葬用棺材結構」僅為一種美勞與積木之延伸技術，其「內襯底下
層防滲層可防止屍水外透，上層吸水層可將屍水吸附以免屍水四處流溢」等功效之增
進，仍為「內部附加防滲層與吸水層」所產生之附加效果，本案如引證案二空間型態
的功效相較並無特別增進之處，本案不具進步性。然再審原告不願提供「蜂巢狀結構
之紙塊」予關係人，但本案申請人乃可經由國內外市場上間接購得，除非「蜂巢狀結
構之紙塊」無法製造，本案應無「無法實施」之情事；另引證案二圖（五）「利用固
定鎖片與活動鎖片接合上蓋與箱身」和本案圖（四）「利用蜂巢夾層結構之前蓋、後
蓋、左蓋、右蓋及下蓋組合，再將內襯底（17）貼入棺材內部，放入屍體、蓋上上蓋
」組合示意圖，兩者構造不同，本案具有下層防滲層及上層吸水層之「內襯底」其呈
四方袋狀，大小剛能貼入棺材內部，而具有「防止屍水外透，避免屍水四處流溢」等
特定之功效，其為本案「組合式棺材」組成之必要構件，即本案和再審引證案二兩者
之整體結構不同，本案可防止屍水外透或四處流溢具進步性。綜上所述，再審被告所
為本案異議不成立之審定並無違法，本案再審原告再審之訴無理由，請判決駁回再審
原告之訴等語。
    理  由
按當事人對於本院判決提起再審之訴，必須原判決有行政訴訟法第二十八條所列各款
情形之一者，始得為之，此觀之該法條之規定甚明。本件新型專利異議事件、再審原
告不服再審被告所為本案異議不成立之審定，循序提起行政訴訟，經本院八十六年度
判字第二五七二號判法（簡稱原判決）駁回後，再審原告對之提起再審之訴如事實欄
再審意旨所載，無非謂：本案與第00000000號「火葬用紙棺結構改良」專利
案比較，可知本案專利重點在「蜂巢夾層結構」，而該結構並非本案關係人所首創。
又本案實施時會受制於「蜂巢狀結構之紙塊」之專利，再審原告不可能妥協提供「蜂
巢狀結構之紙塊」予關係人，故本案無法實施，又本案結構僅為一種美勞與積木之延
伸技術，其「內襯底下層防滲層可防止屍水外透，上層吸水層可將屍水吸附，以免屍
水四處流溢」等功效之增進，仍為「內部附加防滲層與吸水層」所產生之附加效果，
故本案和引證二空間形態之功效相較，並無特別增進之處，本案不具進步性為其論據
。惟查本案異議應不成立，原判決理由：「本件關係人於八十四年七月二十五日以其
『組合式火葬用棺材結構改良』向被告（即再審被告下同）申請新型專利獲准，公告
期間原告（即再審原告下同）以本案之蜂巢狀夾層構造及結合技術於申請前已經揭露
，有違專利法第九十七條、第九十八條第一項第一款、第二款及第二項規定為由，檢
附其申請在先之引證一至四等書證影本，對之提起異議。被告審查後，為本案異議不
成立之審定。原告循序起訴謂本案應將習知之蜂巢狀結構排除於申請專利範圍之外，
至防止屍水外溢僅為內部附加防滲層及吸水層之效果，其箱體並無特別功效之增進。
本案與引證四之結構及功效相同，又原告始為本案之發明人云云。查引證一係由耐壓
體、頂部元件及底部元件組成，耐壓體具有預定數目之六角孔洞，使用時，令六角孔
洞呈縱向站立，藉孔洞周邊之肋條共同作用以發揮其支撐力，其具六角孔洞之瓦楞紙
板僅為本案蜂巢狀夾層構造之紙塊，並未揭示本案組合式棺材之整體結構及空間形態
。引證二、三僅係用以證明引證一之申請日早於本案。又本案係以『蜂巢狀結構之紙
塊』為素材組合而成，其將『蜂巢狀結構』等文字列入特徵之中，合理明確。而引證
四圖（五）『利用固定鎖片與活動鎖片接合上蓋與箱身』和本案圖（四）『利用蜂巢
夾層結構之前蓋、後蓋、左蓋、右蓋及下蓋組合，再將內襯底貼入棺材內部，放入
屍體，蓋上上蓋』組合示意圖，兩者構造不同，本案具有下層防滲層及上層吸水層之
『內襯底』，其呈四方袋狀，大小剛能貼入棺材內部，而具有『防止屍水外透、避免
屍水四處流溢』等特定之功效，為本案組成之必要構件；即本案和引證四之整體結構
不同，本案具進步性等情，業據被告答辯及一再訴願決定指明，並有相關資料附原處
分卷可供比對參酌，且本件經經濟部受理原告訴願後，曾囑請國立台灣大學工學院審
查結果亦表示相同意見無訛，有審查意見書附原訴願卷足憑，被告所辯，洵屬可採。
原告另謂其異議時已隱約提及本案構想及製作之材料等係出自原告，本案真正發明人
應係原告，而非關係人云云。然其異議階段既未明確主張，且未發交關係人答辯，一
再訴願決定未予審究，自係有據。又本件事實已臻明晰，無行言詞辯論之必要。從而
，原告前揭主張，要無足取，原處分為異議不成立之審定及一再訴願決定遞予維持，
俱無違誤之可言。原告起訴意旨，難謂有理，應予駁回。」予以論明，再審原告再審
之主張，除所提之第00000000號「火葬用紙棺結構改良」專利案外，均經原
判決審理，並說明不採之理由，而該第00000000號「火用紙棺結構改良」專
利案，再審原告於提起異議時並未一併提出，茲於再審程序提出主張，應屬新證據，
無庸論述，至再審原告訴謂原判決認事用法顯有違誤，但未表明原判決與本案應適用
之何條法規相違背，或與何號解釋判例相牴觸，且其所主張之事實，核與行政訴訟法
第二十八條所列各款情形無一相符，空言徒托，顯無再審理由，揆諸首揭法條規定，
本件再審之訴應予駁回。
據上論結，本件再審之訴為無再審理由，爰依行政訴訟法第三十三條、民事訴訟法第
五百零二條第二項，判決如主文。
中    華    民    國     八十七      年      四      月     二十九      日
                    行 政 法 院 第 四 庭
                                審 判 長 評  事      曾  隆  興
                                         評  事      劉  鑫  楨
                                         評  事      吳      仁
                                         評  事      吳  錦  龍
                                         評  事      林  家  惠
右  正  本  證  明  與  原  本  無  異
                                         法院書記官  陳  盛  信
中    華    民    國     八十七      年      四      月      三十       日
